臺灣板橋地方法院民事判決　　　　　　 100年度訴字第2238號
原　　　告　林國榮
被　　　告　林麗華
訴訟代理人　劉志忠律師
上列當事人間請求債務人異議之訴等事件，經本院於民國100 年
11月29日言詞辯論終結，判決如下：
    主  文
原告之訴駁回。
訴訟費用由原告負擔。
    事實及理由
壹、程序部分：
    按訴狀送達後，原告不得將原訴變更或追加他訴；但擴張或
    減縮應受判決事項之聲明者，不在此限。查本件原告提起債
    務人異議之訴，所為訴之聲明原為：（一）本院民事執行處
    100年度司執字第48387號強制執行程序之部分應予撤銷；（
    二）確認被告對原告之債權就超過2,000,000元以上部分之
    債權不存在。因原告所爭執者乃本院民事執行處100年度司
    執字第48387號強制執行程序中對原告之債權就超過2,000,0
    00元以上部分，而非上述強制執行程序被告對原告所有之債
    權，致尚有不明，經本院詢問後，原告當庭表示起訴聲明更
    正為：（一）鈞院民事執行處100年度司執字第48387號強制
    執行程序於超過2,000,000元之部分應予撤銷；（二）確認
    被告對原告之債權就超過2,000,000元以上部分之債權不存
    在（見本院民國100年11月29日言詞辯論筆錄），應屬減縮
    應受判決事項之聲明，與上開規定核無不合，應予准許。
貳、實體部分：
一、原告主張：緣原告所有坐落新北市○○區○○路1 段325 巷
    4弄11之1號房屋（含坐落基地，下稱：系爭房地）於98年9
    月間因原告積欠國泰世華商業銀行股份有限公司（下稱：國
    泰世華銀行）及萬泰商業銀行股份有限公司（下稱：萬泰銀
    行）債務共計新臺幣（下同）1,800,000元，萬泰銀行即將
    對系爭房地強制執行，兩造乃約定由被告代原告清償前述債
    務，被告再將系爭房地移轉予原告兒子或朋友，並轉向其他
    銀行貸款，被告為辦理轉貸及移轉登記手續約定為2個月內
    完成。而原告將土地、建物所有權狀及印章交給被告處理，
    被告代償銀行債務後，要求原告簽發面額2,500,000元之本
    票後，被告先交付原告8萬餘元，嗣又要求原告書立3,500,0
    00元之本票後，再交付原告9萬餘元，未料被告竟利用持有
    原告所交付之所有權狀及印章之機會，未經原告同意，竟以
    偽造文書方式設定多筆抵押權，並以其為權利人，向鈞院民
    事執行處聲請拍賣原告系爭房地。又被告未依雙方約定將系
    爭房地移轉登記予原告兒子或朋友，亦未將系爭房地轉向其
    他銀行貸款，且當原告欲對其清償2,000,000元債務時，竟
    稱原告積欠其本金4,500,000元，並向鈞院民事執行處以100
    年度司執字第48387號聲請強制執行，更拒絕返還土地、建
    物所有權狀及印章予原告。嗣因上開強制執行案件將於100
    年11月2日拍賣，若原告所有系爭房地遭拍賣，原告所有權
    利無法回復，原告爰請求撤銷上開強制執行程序。並為聲明
    ：（一）鈞院民事執行處100年度司執字第48387號強制執行
    程序於超過2,000,000元之部分應予撤銷；（二）確認被告
    對原告之債權就超過2,000,000元以上部分之債權不存在。
二、被告則以下開情詞置辯：
（一）按「執行名義成立後，如有消滅或妨礙債權人請求之事由
      發生，債務人得於強制執行程序終結前，向執行法院對債
      權人提起異議之訴。如以裁判為執行名義時，其為異議原
      因之事實發生在前訴訟言詞辯論終結後者，亦得主張之。
      執行名義無確定判決同一之效力者，於執行名義成立前，
      如有債權不成立或消滅或妨礙債權人請求之事由發生，債
      務人亦得於強制執行程序終結前提起異議之訴」，強制執
      行法第14條第1項、第2項定有明文。查鈞院100年度司執
      字第48387號清償票款強制執行程序，係被告依原告所簽
      發票號WG00000000號、票面金額3,500,000元之本票，向
      鈞院聲請取得本票裁定後，據以聲請強制執行。而原告對
      於簽發上開本票向被告借款之事實，自承屬實，所爭執部
      分僅為實際借款債務之金額若干，顯見對於執行名義之本
      票債務並無不成立或消滅或妨礙被告請求之事由發生，原
      告應俟系爭強制執行程序拍賣取得價款，並由執行法院製
      作分配表後，如對被告聲請參與分配之債權金額有異議，
      再循分配表異議之訴而為爭執，則原告遽爾提起本件債務
      人異議之訴，顯與上開強制執行法之規定不符。故原告既
      對積欠被告債務2,000,000元部分不爭執，則其請求撤銷
      系爭強制執行程序，顯無理由。
（二）再查，原告並未敘明為何種債權，其請求顯有不確定之情
      形，應予駁回。又原告係於99年12月23日簽立借款契約書
      ，向被告借款3,500,000元，並簽發本票以為擔保，則原
      告請求確認超過2,000,000元以上部分之債權不存在，顯
      與事實不符。退萬步言，縱以原告辯稱借款金額2,000,00
      0 元計算，依借款契約書第5條約定，利息為月利率3%即
      每月利息60,000元，原告借款至今從未支付利息，則至
      100 年10月23日止，利息應付10個月即600,000元。另懲
      罰性違約金以每逾一日每萬元罰20元計算，原告本應於
      100年2 月22日前還款，則自100年2月23日起，原告每日
      應給付4,000元之懲罰性違約金，至100年10月31日止，共
      計251 日，應給付之懲罰性違約金為1,004,000元，合計
      本金利息及懲罰性違約金，原告應給付之債務為3,604,00
      0元，超過原告簽發本票票面金額。故原告請求確認被告
      對原告超過2,000,000元以上之債權不存在部分，於法顯
      有未合。
（三）又查，原告主張被告以偽造文書方式設定多筆抵押權，被
      告否認之，原告就有利之事實應負舉證責任。再依借款契
      約書第2、3條之約定，原告同意以其建物及土地設定抵押
      予被告以擔保其借款，則原告以如起訴狀所附之土地及建
      物謄本所示設定之抵押權為借款之擔保，並無偽造不實之
      情。
（四）聲明：原告之訴駁回。
三、按確認之訴，非原告有即受確認判決之法律上利益者，不得
    提起。所謂即受確認判決之法律上利益，係指法律關係之存
    否不明確，原告主觀上認其在法律上之地位有不安之狀態存
    在，且此種不安之狀態，能以確認判決將之除去者而言，若
    縱經法院判決確認，亦不能除去其不安之狀態者，即難認有
    受確認判決之法律上利益，最高法院52年台上字第1240號判
    例意旨可資參照。原告主張被告對原告之債權就超過2,000,
    000元以上部分之債權不存在等語，為被告所否認，被告並
    已持原告所簽發票號WG00000000號、票面金額3,500,000元
    之本票，向本院聲請取得本票裁定後，據以聲請強制執行，
    有本院100年度司票字第722號民事裁定、100年度司執字第
    48387號民事執行案卷影本附卷可稽。是系爭本票債權是否
    存在即屬不明，並將造成原告法律上地位之不安定，且該不
    安定之法律上地位，得以確認判決加以除去，故原告自有提
    起確認之訴之法律上利益。
四、再按執行名義成立後，如有消滅或妨礙債權人請求之事由發
    生，債務人得於強制執行程序終結前，向執行法院對債權人
    提起異議之訴。如以裁判為執行名義時，其為異議原因之事
    實發生在前訴訟言詞辯論終結後者，亦得主張之。執行名義
    無確定判決同一之效力者，於執行名義成立前，如有債權不
    成立或消滅或妨礙債權人請求之事由發生，債務人亦得於強
    制執行程序終結前提起異議之訴，強制執行法第14條第1、2
    項亦有明文。又強制執行法第14條所定債務人異議之訴，係
    以排除執行名義之執行力為目的，故該條所謂強制執行程序
    終結，係指執行名義之強制執行程序終結而言，執行名義之
    強制執行程序，進行至執行名義所載債權全部達其目的時，
    始為終結，故執行名義所載債權，未因強制執行全部達其目
    的以前，對於某一執行標的物之強制執行程序雖已終結，債
    務人仍得提起異議之訴，但此項異議之訴有理由之判決，僅
    就執行名義所載債權未因強制執行達其目的之部分排除其執
    行力，不能據以撤銷強制執行程序業經終結部分之執行處分
    （司法院院解字第2776號參照）。查被告以前開民事本票裁
    定為執行名義，聲請就原告之不動產為強制執行，而上揭強
    制執行事件進行拍賣時，因無人應買而進行第2次拍賣等情
    ，業經本院調閱100年度司執字第48387號民事執行卷宗確認
    無訛，則前揭執行程序既未終結，原告提起債務人異議之訴
    ，於程序上即無不合，併予陳明。
五、查原告起訴主張被告持有原告簽發交付之系爭票號WG000000
    00號、票面金額3,500,000元之本票（下稱：系爭本票），
    向本院聲請取得本票裁定後，據以聲請對原告所有之系爭房
    地強制執行等事實，有系爭本票、本票裁定及確定證明書、
    強制執行聲請狀等件附於本院100年度司執字第48387號民事
    執行卷宗，並據本院調閱上開卷宗核閱無訛，有本院100年
    度司票字第722號民事裁定、100年度司執字第48387號民事
    執行案卷影本1份附卷可稽，復為兩造所不爭執，堪信原告
    此部分之主張為真實。
六、再原告復主張其僅積欠被告2,000,000元債務，惟其將土地
    、建物所有權狀及印章交給被告處理，被告代償銀行債務後
    ，要求原告簽發面額2,500,000元之本票後，被告先交付原
    告8萬餘元，嗣又要求原告書立3,500,000元之本票後，再交
    付原告9萬餘元，未料被告竟利用持有原告所交付之所有權
    狀及印章之機會，未經原告同意，竟以偽造文書方式設定多
    筆抵押權，並以其為權利人，向本院民事執行處聲請拍賣原
    告系爭房地。又被告未依雙方約定將系爭房地移轉登記予原
    告兒子或朋友，亦未將系爭房地轉向其他銀行貸款，且當原
    告欲對其清償2,000,000元債務時，竟稱原告積欠其本金4,5
    00,000元，並向鈞院民事執行處以100年度司執字第48387號
    聲請強制執行，更拒絕返還土地、建物所有權狀及印章予原
    告等語，則為被告所否認，並以前揭情詞置辯。是本件所應
    審究者為：原告簽發系爭3,500,000元本票予被告，就其中
    超過2,000,000元之部分，是否存有原因關係？原告請求本
    院100年度司執字第48387號強制執行程序超過2,000,000 元
    之部分應予撤銷，是否有理由？爰分述如下。
（一）按票據乃文義證券及無因證券，票據上之權利義務，悉依
      票上所載文義定之，與其基礎之原因關係各自獨立，票據
      上權利之行使，不以其原因關係存在為前提，執票人行使
      票據上權利時，就其基礎之原因關係確係有效存在，不負
      舉證責任。若票據債務人以自己與執票人間所存抗辯之事
      由，對抗執票人，依票據法第13條規定觀之，應由票據債
      務人就該抗辯事由負舉證之責任。本件系爭支票既已將應
      記載之事項載明，完成發票行為，被告處於得行使票據權
      利之狀態，則就阻礙其行使票據權利之原因關係是否存在
      之事實，自應由票據債務人即原告舉證證明（最高法院95
      年度台簡上字第15號判決意旨參照）。則查，系爭本票確
      係原告簽發交予被告，而被告嗣因系爭本票到期不獲付款
      ，持向本院聲請本票准予強制執行，經本院於100年3月21
      日以100年度司票字第722號民事裁定准予強制執行，該裁
      定並於100年4 月7 日合法送達原告，因原告未提起抗告
      而於同年月19日確定，有系爭本票裁定及確定證明書附於
      本院100年度司執字第48387 號執行卷內可憑，並為原告
      所不爭執，已如前述，堪認系爭本票應記載事項均載明已
      完成發票行為，被告即處於得行使票據權利之狀態，揆諸
      前揭說明，自應由原告就其簽發系爭本票之原因關係不存
      在負舉證之責。
（二）查原告固主張其僅積欠被告2,000,000元債務，惟其將土
      地、建物所有權狀及印章交給被告處理，被告代償銀行債
      務後，要求原告簽發面額2,500,000元之本票後，被告先
      交付原告8萬餘元，嗣又要求原告書立3,500,000元之本票
      後，再交付原告9萬餘元，未料被告竟利用持有原告所交
      付之所有權狀及印章之機會，未經原告同意，竟以偽造文
      書方式設定多筆抵押權，並以其為權利人，向本院民事執
      行處聲請拍賣原告系爭房地等語，然查，被告就其主張確
      有出借原告款項3,500,000元乙節，業據提出借款契約影
      本1紙為證，而原告就前開借款契約形式上之真正亦不爭
      執，則觀諸上述借款契約之內容，其上已記載「一、乙方
      （即被告）借給甲方（即原告）新台幣佰萬元整，當場
      以現金全數交林國榮（即原告）親收訖‧‧」等語，而「
      林國榮」之姓名部分亦為原告所親寫，此有上述借款契約
      影本1紙在卷可稽，，堪認被告就系爭3,500,000元之本票
      其原因關係即兩造間消費借貸關係之交付金錢之事實，已
      盡其舉證責任，被告辯稱確有借款3,500,000元予被告等
      語，尚非虛妄。從而，原告請求確認被告對原告之債權就
      超過2,000,000元以上部分之債權不存在，即屬無據。至
      原告另主張被告竟利用持有原告所交付之所有權狀及印章
      之機會，未經原告同意，而以偽造文書方式設定多筆抵押
      權，並以其為權利人，向本院民事執行處聲請拍賣原告系
      爭房地等情，亦未舉證以實其說，是原告此部分之主張，
      因乏所據，亦難採信。
（三）據上所陳，原告上詞主張均未舉證以明，並無可取。被告
      前詞所辯各節，則有證據支持，應可採信。則系爭本票應
      係原告為擔保負欠被告3,500,000元債務之清償所簽發，
      足堪認定。從而，被告持系爭本票聲請准許強制執行之裁
      定後，執向法院聲請強制執行原告所有之系爭房地，即無
      不合，原告以被告對原告之系爭3,500,000元本票債權不
      存在，併以系爭3,500,000元本票債權不存在之事由，訴
      請撤銷本院100年度司執字第48387號強制執行程序於超過
      2,000,000元之部分應予撤銷，亦屬無憑。
七、綜上所述，本件被告就本院100年度司票字第722號民事裁定
    所示系爭本票，有其原因關係即對原告有3,500,000元債權
    存在，被告執上開本票裁定，持向本院聲請強制執行原告所
    有系爭房地，即本院100年度司執字第48387號強制執行程序
    ，自無不合。原告訴請本院民事執行處100年度司執字第483
    87號強制執行程序於超過2,000,000元之部分應予撤銷，及
    確認被告對原告之債權就超過2,000,000元以上部分之債權
    不存在，俱無理由，應予駁回。
八、本件事證已臻明確，兩造其餘爭點及攻擊、防禦方法暨所為
    之立證，與判決之結果不生影響，無庸再逐一予以論究，併
    予敘明。
九、據上論結，本件原告之訴為無理由，依民事訴訟法第78條，
    判決如主文。
中    華    民    國   100    年    12    月    23    日
                  民事第三庭    法  官  邱靜琪
以上正本係照原本作成
如對本判決上訴，須於判決送達後20日內向本院提出上訴狀。如
委任律師提起上訴者，應一併繳納上訴審裁判費。
中    華    民    國   100    年    12    月    23    日
                                書記官  鄭美莉